【裁判字號】    98,消債更,200
【裁判日期】    980619
【裁判案由】    更生事件
【裁判全文】
臺灣臺北地方法院民事裁定           98年度消債更字第200號
聲  請  人
即債務人    甲○○
                      樓
上列聲請人聲請准予消費者債務清理條例之更生程序及緊急保全
處分，本院裁定如下：
    主  文
更生及保全處分之聲請均駁回。
聲請程序費用由聲請人負擔。
    理  由
一、本件聲請意旨略以：聲請人之財產總額為新台幣（下同）四
    百五十五萬八千二百四十二元，每月收入四萬一千元，但每
    月必要之生活及扶養開支即要三萬五千二百元，又負債總額
    為一千一百七十三萬六千七百八十五元，且利息高達百分之
    二十，累積迄今，一個月利息即要十三萬二千多元，聲請人
    即使不吃不喝，仍無法負擔，遑論清償本金，聲請人雖曾與
    銀行協商降低每月償還金額，然銀行要求太高，所能提供之
    優惠方案每月給付亦高於二萬五千元，且香港上海匯豐銀行
    之保證債務無法納入協商，故聲請人實在無法負擔，聲請人
    未經法院裁定開始清算程序或宣告破產，且無擔保或無優先
    權之債務總額未逾一千二百萬元，曾以書面向最大債權金融
    機構請求共同協商債務清償方案而不成立，爰依據消費者債
    務清理條例（以下簡稱債清條例）之規定，向本院提出更生
    之聲請。又聲請人現經債權人聲請法院對其財產為強制執行
    ，聲請人爰依據債清條例第十九條之規定，請求准予裁定停
    止對於聲請人財產之強制執行等語。
二、按債務人對於金融機構因消費借貸、自用住宅借款、信用卡
    或現金卡契約而負債務，在聲請更生或清算前，應提出債權
    人清冊，以書面向最大債權金融機構請求協商債務清償方案
    並表明共同協商之意旨，債清條例第一百五十一條第一項定
    有明文。而上揭法文之立法意旨，即為債務人受法院裁定開
    始更生或清算程序者，其生活、資格、權利等均將受限制，
    該等程序係債務清理之最後手段，於債務人無法與債權人協
    商時，始適用更生程序或清算程序清理其債務，債務人對於
    金融機構因消費借貸、自用住宅借款、信用卡或現金卡契約
    而負債務，其法律關係較為單純，金融機構並已訂有債務協
    商機制，如能協商成立，債務人或不須依本條例聲請更生或
    清算，可疏減法院負擔，有效分配司法資源，為使債務人得
    自主解決其債務，爰明定債務人對於金融機構因消費借貸、
    自用住宅借款、信用卡或現金卡契約而負債務之情形，採行
    協商前置主義。故而債清條例所定協商前置程序之意旨，在
    使金融機構與債務人就特定種類之債務清理事務上，利用法
    院程序外解決之協商機制，為迅速有效之自主性解決。而此
    一程序之進行，有賴當事人間之協力配合，本於誠信為基礎
    ，形成債務清理之共識，藉由法院之事後核可，賦予協商內
    容作為執行名義之正當性。苟債務人提出協商請求之後，因
    可歸責債務人之事由，如不提出資料或同意金融機構調閱債
    務人之財產、收入、業務及信用狀況，造成金融機構無法及
    時取得資訊，使債權人、債務人得充分溝通，或在雙方協商
    債務清償方案內容時，債務人無正當理由推託，或不於該方
    案上簽名、蓋章或按指印，或債務人無故拒絕協商，則雖有
    債務協商不成立之形式，然藉由脫法方式造成此等結論，難
    謂債務人有進行債務清理之誠意可言。是以，基於誠實信用
    之意旨，對於此等脫法行為，除難認有進行前置協商程序之
    外，尚應類推適用債清條例第四十六條第三款前段之精神，
    裁定駁回債務人之聲請。再按聲請更生或清算不合程式或不
    備其他要件者，法院應以裁定駁回之，但其情形可以補正者
    ，法院應定期間先命補正，債清條例第八條復有明定。
三、經查，聲請人與最大債權金融機構即國泰世華商業銀行股份
    有限公司（以下簡稱國泰世華銀行）並未成立前置協商一事
    ，有國泰世華銀行所提出之前置協商不成立通知書一份為證
    應可認定。然查，聲請人曾向國泰世華銀行申請前置協商，
    國泰世華銀行依據聲請人所提出之收支狀況表，以聲請人平
    均薪資收入四萬一千元計算，扣除聲請人主張之每月消費支
    出三萬一千六百二十八元以後，經國泰世華銀行評估聲請人
    每月尚可分配之金額約為九千三百七十二元，提出之還款方
    案為每月五千元，分一百三十一期零利率計算，然聲請人表
    示因匯豐銀行之保證債務部分無法納入協商，而直接表示要
    進入更生之方式，經國泰世華銀行多次與聲請人協商均無任
    何進展，堅持無法接收任何還款金額，逕表示要進入更生清
    算，不願接受國泰世華銀行所給予之優惠還款方案，另依據
    聲請人於國泰世華銀行之信用卡歷史消費明細，經詳閱該明
    細大部均用於信用卡習慣性之「奢侈性消費」，例如崇光百
    貨台北店、美麗華百貨園、太平洋崇光百貨新光三越百貨與
    微風廣場等，聲請人之消費並非用於生活上之所必須外，且
    明顯該當於債清條例第一百三十四條第四項浪費之情事等語
    ，有國泰世華銀行所提出之信用卡與房屋貸款債權金額計算
    書、申請前置協商報送及收件、前置協商還款方案試算表、
    信用卡歷史消費明細表各一份為憑。又查，聲請人於香港商
    香港上海匯豐銀行原保證債務已無債權金額一事，亦有該銀
    行所出具之九十八年六月四日函文一份可稽。據此，本院審
    酌聲請人自陳每月收入共計約為四萬二千元，扣除聲請人自
    行計算之每月生活費用約三萬五千二百元之後，衡之常情，
    國泰世華銀行所提供之上述協商方案，並非全然逾越聲請人
    能力負擔範圍之外，況上述協商方案，利息利率為零，與聲
    請人所指稱之伊僅得清償利息無從清償本金等語，尚屬有間
    。從而國泰世華銀行所提出之上述協商金額，難謂屬聲請人
    所不能負擔之金額而無協商之空間，以及聲請人已經踐行前
    置協商程序。
四、綜上所述，聲請人既未踐行前置協商程序，且此一情事並非
    得以補正，依據上開法文之規定，聲請人提起本件更生之聲
    請，即難謂有據，應予駁回，又聲請人更生之聲請既經駁回
    ，則其保全處分之聲請即失所附麗，應一併駁回，爰裁定如
    主文所示。
中    華    民    國  九十八  年  六    月    十九  日
              民事第四庭    法      官  匡偉
上為正本係照原本作成
如不服本裁定，應於裁定送達後十日內，以書狀向本院提出抗告
，並繳納抗告費新臺幣一千元
中    華    民    國  九十八  年  六    月    十九  日
                            書  記  官  巫玉媛


司法院資訊處製作；財團法人民間司法改革基金會備份。
